ACORDAO-COMPLETO-2422101

ACÓRDÃO 3498/2021 ATA 6/2021 - PRIMEIRA CÂMARA

VISTOS, relatado e discutido os recursos de reconsideração interpostos pelos Srs. Edmilson Soares dos Santos e Mário Costa Junior contra o Acórdão 13732/2019-TCU-Primeira Câmara, que apreciou tomada de contas especial instaurada pelo Ministério do Turismo para apurar irregularidades na execução física e financeira do Convênio 1192/2008 (Siafi 633658) , tendo por objeto a implantação do projeto "EXPOLESTE 2008 - 11ª Mostra Empresarial do Leste Mineiro de Governador Valadares/MG",
ACORDAM os Ministros do Tribunal de Contas da União, reunidos em sessão da Primeira Câmara, ante as razões expostas pelo relator, em:
9.1. com fundamento nos arts. 32 e 33 da Lei 8.443/1992, conhecer dos recursos de reconsideração para, no mérito, negar a eles provimento, mantendo inalterado o Acórdão 13732/2019-TCU-Primeira Câmara;
9.2. dar ciência desta deliberação aos recorrentes.

Recurso de reconsideração interposto em face do Acórdão 13.732/2019-1ª Câmara, por meio do qual o TCU apreciou tomada de contas especial instaurada pelo Ministério do Turismo  para apurar irregularidades na execução física e financeira do Convênio 1192/2008 (Siafi 633658), cujo objeto foi a implantação do projeto EXPOLESTE 2008  11ª Mostra Empresarial do Leste Mineiro de Governador Valadares/MG.

Primeira Câmara

Entidades/órgãos do Governo do Estado de Minas Gerais.

3. Interessados/Responsáveis/Recorrentes:
3.1. Interessado: Ministério do Turismo (05.457.283/0001-19)
3.2. Responsáveis: Associação Comercial e Empresarial de Governador Valadares (20.628.483/0001-80); Edmilson Soares dos Santos (XXX.688.836-XX); Mário Costa Junior (XXX.625.086-XX)
3.3. Recorrentes: Mário Costa Junior (XXX.625.086-XX); Edmilson Soares dos Santos (XXX.688.836-XX).

13.1. Ministros presentes: Walton Alencar Rodrigues (Presidente), Benjamin Zymler (Relator), Vital do Rêgo e Jorge Oliveira.
13.2. Ministro-Substituto presente: Augusto Sherman Cavalcanti.

ACORDAO-COMPLETO-2532526

Acórdão 1471/2022 - Plenário

ACORDAO-COMPLETO-2492414

Acórdão de Relação 1851/2021 - Plenário

Acórdão de Relação

ACORDAO-COMPLETO-2481876

Acórdão de Relação 1257/2021 - Plenário

BENJAMIN ZYMLER

Ministro Walton Alencar Rodrigues.

Inicialmente, reproduzo como relatório a instrução de auditor da Secretaria de Recursos (peça 142) , que contou com a anuência do titular da 3ª DT (peça 143) :
"INTRODUÇÃO
1.	Trata-se de recurso de reconsideração interposto por Edmilson Soares dos Santos e Mário Costa Junior (peça 112) , contra o Acórdão 13732/2019-TCU-Primeira Câmara, relator Walton Alencar Rodrigues (peça 96) . A deliberação recorrida apresenta o seguinte teor:
ACORDAM os Ministros do Tribunal de Contas da União, reunidos em sessão da Primeira Câmara, diante das razões expostas pelo relator, em:
9.1. considerar revel Edmilson Soares dos Santos, para todos os efeitos, com fundamento no art. 12, § 3º, da Lei 8.443/1992, dando-se prosseguimento ao processo;
9.2. rejeitar as alegações de defesa da Associação Comercial e Empresarial de Governador Valadares e de Mario Costa Júnior;
9.3. julgar irregulares as contas da Associação Comercial e Empresarial de Governador Valadares, de Edmilson Soares dos Santos e de Mario Costa Júnior, com fundamento nos arts. 1º, inciso I, 16, III, "c", 19 e 23, III, da Lei 8.443/1992, e condená-los, em regime de solidariedade, ao pagamento das quantias a seguir especificadas, com a fixação do prazo de quinze dias, a contar da notificação, para que comprovem, perante o Tribunal (art. 214, inciso III, alínea "a", do Regimento Interno do TCU) , o recolhimento das dívidas ao Tesouro Nacional, atualizada monetariamente e acrescida dos juros de mora, calculados a partir das datas discriminadas, até a data do recolhimento, na forma prevista na legislação em vigor: 
	Data
	Tipo
	Valor

	07/10/2008
	Débito
	400.000,00 

	05/12/2008
	Crédito
	13.576,20 

	01/09/2009
	Crédito
	148,00 

9.4. aplicar aos responsáveis, a seguir discriminados, a multa individual prevista no art. 57 da Lei 8.443/1992, nos valores especificados, com a fixação do prazo de quinze dias, a contar das notificações, para comprovarem, perante o Tribunal (art. 214, inciso III, alínea "a", do Regimento Interno) , o recolhimento da dívida ao Tesouro Nacional, atualizada monetariamente, desde a data do presente acórdão até a dos efetivos recolhimentos, se forem pagas após o vencimento, na forma da legislação em vigor:
	Responsável
	Valor

	Associação Comercial e Empresarial de Governador Valadares
	300.000,00 

	Edmilson Soares dos Santos
	200.000,00 

	Mario Costa Júnior
	150.000,00 

9.5. autorizar, desde logo, nos termos do art. 28, inciso II, da Lei 8.443/1992, a cobrança judicial das dívidas, caso não atendida à notificação;
9.6. encaminhar cópia deste acórdão ao Procurador-Chefe da Procuradoria da República em Minas Gerais, nos termos do § 3º do art. 16 da Lei 8.443/1992, para adoção das medidas que entender cabíveis;
9.7. dar ciência do inteiro teor desta deliberação à Prefeitura Municipal de Duas Estradas/PB, à Funasa e aos responsáveis.
HISTÓRICO
2.	Cuidam os autos de tomada de contas especial instaurada pelo Ministério do Turismo - MTur em desfavor de Edmilson Soares dos Santos, Mario Costa Júnior e da Associação Comercial e Empresarial de Governador Valadares, para apurar irregularidades na execução física e financeira do Convênio 1192/2008 (Siafi 633658) , celebrado entre a União Federal, representada pelo MTur, e aquela associação, em 28/8/2008, com vigência a partir da assinatura até 1º/11/2008, para a implantação do projeto "EXPOLESTE 2008 - 11ª Mostra Empresarial do Leste Mineiro de Governador Valadares/MG" (peça 1, p. 32-50) .
3.	O valor do convênio foi de R$ 480.000,00, sendo R$ 400.000,00 provenientes da União e R$ 80.000,00 da contrapartida da convenente. Os recursos federais foram liberados por meio da Ordem Bancária 2008OB901136, de 1º/10/2008 (peça 1, p. 52) .
4.	A prestação de contas e suas complementações foram analisadas por uma série de pareceres e notas técnicas, culminando com a Nota Técnica de Reanálise 224, de 13/2/2014 (peça 1, p. 110-115) e a Nota Técnica de Análise Financeira 582, de 22/10/2014 (peça 1, p. 130-138) , em que foram apresentados os seguintes fundamentos para a instauração de TCE:
a)	não comprovação da veiculação do material publicitário (R$ 74.000,00) ;
b)	execução de ação não permitida para o programa: alvenaria de 23 ambientes da Expocasa (R$ 33.250,00) ;
c)	ausência de documentação comprobatória de execução dos serviços de limpeza (R$ 16.500,00) , segurança (R$ 14.500,00) , locação de computadores (R$ 12.750,00) e alimentação e hospedagem (R$ 5.400,00) ;
d)	compra de passagens aéreas (R$ 6.950,00) ;
e)	irregularidades no material gráfico (R$ 32.500,00) ;
f)	cobrança de tarifas bancárias (R$ 148,00) ;
g)	ausência de justificativas em relação à contratação de banheiros químicos (R$ 7.500,00) ;
h)	documentação comprobatória das despesas realizadas sem detalhamento, sem identificação do número do convênio e sem atesto de recebimento (R$ 469.709,62) ;
i)	não comprovação do depósito da contrapartida do convenente; e
j)	não comprovação de que os recursos obtidos com a venda de ingresso foram empregados na execução do convênio e devolvidos aos cofres do Tesouro Nacional.
5.	O Relatório de TCE 323/2015 (peça 1, p. 181-185) apontou prejuízo no valor total do convênio, responsabilizando, solidariamente, a Associação Comercial e Empresarial de Governador Valadares, Edmilson Soares dos Santos e Mário Costa Júnior, estes últimos, respectivamente, Presidente e 1º Tesoureiro da associação à época da execução do convênio.
6.	O Relatório de Auditoria 1864/2015 da Controladoria Geral da União (peça 1, p. 201-203) chegou às mesmas conclusões. Após serem emitidos o Certificado de Auditoria, o Parecer do Dirigente (peça 1, p. 204-205) e o Pronunciamento Ministerial (peça 1, 213) , o processo foi remetido a este Tribunal.
7.	Citado por edital, tendo em vista o insucesso das tentativas de notificação e a busca de endereços (peças 55, 65-67 e 73) , Edmilson Soares dos Santos permaneceu silente, ao passo que Mário Costa Júnior e a associação apresentaram alegações de defesa (peças 69 e 77) .
8.	Após a análise das alegações apresentadas, foi proferido o Acórdão 13732/2019-TCU-Primeira Câmara, cujo dispositivo se encontra reproduzido acima, mediante o qual Edmilson Soares dos Santos foi declarado revel e os três responsáveis tiveram suas contas julgadas irregulares e foram condenados, solidariamente, ao pagamento de débito e, individualmente, da multa prevista no art. 57 da Lei 8.443/1992. O débito foi imputado no valor integral dos recursos federais repassados, descontadas as devoluções de R$ 13.576,20, em 5/12/2008 (peça 10, p. 103) , e de R$ 148,00, em 1/9/2009 (peça 26, p. 80) .
9.	Inconformados, Edmilson Soares dos Santos e Mário Costa Júnior interpõem recurso de reconsideração, que é objeto do presente exame.
EXAME DE ADMISSIBILIDADE
10.	Reitera-se o exame preliminar de admissibilidade (peças 120-122) , acolhido por despacho do relator, Exmo. Ministro Benjamin Zymler, que conheceu do recurso, suspendendo os efeitos dos itens 9.3, 9.4 e 9.5 do acórdão recorrido, em relação aos recorrentes e à outra devedora solidária (peça 125) .
EXAME técnico
11.	Delimitação
11.1.	O presente recurso tem por objeto examinar:
a)	em preliminar:
a.1)	a revelia de um dos recorrentes;
a.2)	a prescrição da pretensão punitiva do TCU;
b)	no mérito:
b.1)	a aprovação do plano de trabalho e da prestação de contas pelo concedente e a ocorrência de dano ao erário.
PRELIMINARES
12.	A revelia de um dos recorrentes.
12.1.	Alegações (peça 112, p. 2) :
12.2.	O recorrente Edmilson Santos não foi revel. Em 18/11/2014, foi apresentada defesa tanto para Mário Costa Júnior como para Edmilson Santos, conforme comprovantes emitidos pelos Correios (objetos SF711821726BR e SF711821730BR) .
12.3.	Às fls. 1.413-1.340, constata-se a existência da defesa apresentada por Edmilson Santos.
12.4.	Análise:
12.5.	De fato, consta dos autos defesa apresentada por Edmilson Santos, em 18/11/2014 (peça 1, p. 140-156) , mas apresentada perante o órgão concedente, antes da instauração da presente tomada de contas especial por este Tribunal, em 11/12/2015.
12.6.	Percebe-se, então, que os recorrentes parecem considerar a TCE como um processo contínuo, que se inaugura perante o concedente e se conclui perante o TCU, sem qualquer distinção entre essas instâncias. Nada poderia ser mais falso.
12.7.	Distinguem-se, na TCE, duas fases. Na fase interna, aquela promovida no âmbito do órgão ou entidade pública sob cuja supervisão os fatos ocorreram, não há litígio ou acusação, mas apenas verificação dos fatos e apuração de possíveis responsáveis. Constitui procedimento inquisitório de coleta de provas assemelhado ao inquérito policial, no qual não se tem relação processual constituída.
12.8.	Na fase externa, que se inicia com a autuação do processo junto a este Tribunal e se finda com o julgamento, é que se instaura a relação processual propriamente dita, com as garantias da ampla defesa, do contraditório e do devido processo legal.
12.9.	Justamente devido à observância do devido processo legal, mais precisamente do art. 12, § 3º, da Lei 8.443/1992, o recorrente Edmilson Santos foi declarado revel, tendo em vista que deixou de atender à citação regularmente efetuada por este Tribunal.
12.10.	Ressalte-se que não foi esse o motivo determinante da sua condenação, visto que, diferentemente do que ocorre no processo civil, em que a revelia do réu opera a presunção da verdade dos fatos narrados pelo autor, nos processos do TCU, a revelia do responsável não leva à presunção de que seriam verdadeiras as imputações levantadas contra ele. Dessa forma, a avaliação da sua responsabilidade levou em consideração as provas disponíveis no processo.
12.11.	Além disso, a unidade técnica que promoveu as instruções iniciais do processo informa, no relatório do acórdão recorrido, que procurou buscar, em manifestações do responsável na fase interna da TCE, "se havia algum argumento que pudesse ser aproveitado a seu favor", embora tenha considerado insuficientes as justificativas apresentadas (peça 98, p. 21) .
12.12.	Lembre-se, por fim, que a defesa apresentada pelos demais responsáveis aproveitou ao revel, no que concerne às circunstâncias objetivas, conforme prescrito no art. 161 do Regimento Interno/TCU, e que não está havendo nenhuma restrição à apreciação de seus argumentos em sede do presente recurso.
12.13.	Por conseguinte, embora o responsável Edmilson Soares dos Santos tenha sido corretamente declarado revel nos presentes autos, com fundamento no art. 12, § 3º, da Lei 8.443/1992, por ter deixado de atender à citação regularmente efetuada por este Tribunal, foram-lhe asseguradas, no curso deste processo, todas as garantias inerentes à ampla defesa.
13.	A prescrição da pretensão punitiva do TCU.
13.1.	Alegações (peça 112, p. 2-5) :
13.2.	O Convênio 1192/2008 foi celebrado para execução no ano de 2008. Tanto na instauração da TCE, em 2015, quanto na intimação dos recorrentes, em 28/8/2018, já tinham transcorrido mais de cinco anos, ocorrendo a prescrição da pretensão punitiva do TCU, conforme art. 1º do Decreto 20.910/1932.
13.3.	Nesse sentido, a jurisprudência do TCU e do STJ.
13.4.	Análise:
13.5.	Observa-se que, apesar de se referirem apenas à prescrição da pretensão punitiva, os recorrentes provavelmente também invocam a prescrição da pretensão de ressarcimento ao erário, tendo em vista que constitui o cerne da deliberação recorrida.
13.6.	Com relação à prescrição da pretensão punitiva, o TCU uniformizou sua jurisprudência por meio do Acórdão 1441/2016-TCU-Plenário, o qual estabeleceu que a referida pretensão se subordina ao prazo geral de prescrição indicado no art. 205 do Código Civil, que é de 10 anos, contado da data de ocorrência da irregularidade sancionada, nos termos do art. 189 do Código Civil, sendo este prazo interrompido pelo ato que ordenar a citação, a audiência ou a oitiva do responsável. No caso em exame, não ocorreu a prescrição, uma vez que ainda que se tome como marco inicial a liberação dos recursos, em 1º/10/2008 (peça 1, p. 52) , anterior à prática das irregularidades, não transcorreram dez anos até a data do ato que ordenou a citação dos recorrentes, em 27/8/2018 (peças 52-53) .
13.7.	Aliás, a própria decisão citada no recurso, o Acórdão 5815/2017-2 ª Câmara, reproduz esse entendimento.
13.8.	Quanto à pretensão de ressarcimento ao erário, a alegação de prescrição também não deve ser acolhida. Ao agir tendo em vista a recomposição do erário, o TCU encontra salvaguarda, em face do instituto da prescrição, na Magna Carta, conforme dispõe a parte final do art. 37, § 5º, verbis:
A lei estabelecerá os prazos de prescrição para ilícitos praticados por qualquer agente, servidor ou não, que causem prejuízos ao erário, ressalvadas as respectivas ações de ressarcimento.
13.9.	Tem-se, assim, que as ações que visam ao ressarcimento do erário - a exemplo da tomada de contas especial em exame - são imprescritíveis, não havendo incidência, diretamente, do prazo geral de dez anos previsto no Código Civil ou, por analogia, do prazo de cinco anos previsto na Lei do Procedimento Administrativo (9.873/1999) .
13.10.	É fato que, recentemente, o Supremo Tribunal Federal, no âmbito do RE 636886/AL, fixou o seguinte enunciado para o Tema 899: "É prescritível a pretensão de ressarcimento ao erário fundada em decisão de Tribunal de Contas". Apesar dessa decisão, ainda pairam diversas dúvidas sobre a matéria, pois é possível a conclusão de que a deliberação não tratou da prescrição do processo de controle externo levado a cabo perante o Tribunal de Contas da União, mas sim da prescrição intercorrente ocorrida durante a fase de execução do acórdão condenatório do Tribunal.
13.11.	A questão trazida pelo novo entendimento do STF foi enfrentada pelo Tribunal no Acórdão 5236/2020-TCU-Primeira Câmara, rel. Min. Benjamin Zymler, cujo voto é parcialmente transcrito a seguir:
13. A decisão do STF versou sobre recurso extraordinário interposto pela União contra acórdão do Tribunal Regional Federal da 5ª Região que negou provimento a embargos de declaração opostos contra acórdão de sua lavra, assim ementado:
"EMENTA: TRIBUTÁRIO. PROCESSUAL CIVIL. EXECUÇÃO FISCAL. PROCESSO PARALISADO POR MAIS DE CINCO ANOS. PRESCRIÇÃO INTERCORRENTE. OCORRÊNCIA. 1. Para fins práticos, deve-se observar quando a Fazenda Pública foi intimada a providenciar o andamento do feito. Passados cinco anos sem diligências concretas, ocorre a prescrição intercorrente. Caso haja suspensão na forma do art. 40, da Lei n. 6.830/80, ocorre a extinção se o feito permanecer paralisado por mais de seis anos. 2. Na hipótese dos autos, houve o arquivamento sem baixa do processo em 12.08.1999 e até a data da sentença extintiva do feito em 05.06.2006, a Fazenda Nacional não apresentou nenhuma medida concreta quanto à localização do devedor ou de seus bens. Revela-se, portanto, inequívoca a ocorrência da prescrição intercorrente."
14. No caso, a Fazenda Pública deixou a ação paralisada por mais de seis anos, o que ensejou a declaração de prescrição intercorrente no aludido caso concreto. Como se vê da leitura da ementa, a questão controversa em discussão naquela deliberação era unicamente a prescrição intercorrente ocorrida durante a fase de execução do acórdão condenatório do Tribunal.
15. Com base nessa possível interpretação, a matéria decidida no aludido feito não teria nenhuma repercussão de ordem prática e jurídica na presente tomada de contas especial, cujo título executivo extrajudicial ainda não se formou. Caso a AGU, na execução de eventual decisão condenatória proferida neste feito, deixe de adotar as medidas pertinentes dentro do prazo de cinco anos, aí sim haverá a aplicação da tese emanada no RE 636886, com o reconhecimento da prescrição intercorrente da ação de ressarcimento ao erário fundada em decisão de Tribunal de Contas (a ação de execução fiscal) , pela hipotética inação da Fazenda Pública.
16. Ainda que se interprete que a decisão do STF seja também aplicável à tramitação do processo de controle externo no âmbito do TCU, exsurgem outras diversas questões fundamentais para que esta Corte de Contas estabeleça novo tratamento acerca da prescrição do débito e da pretensão punitiva, em particular qual seria o dies a quo (data de ocorrência do fato irregular ou data do seu conhecimento pelo TCU) e as hipóteses de interrupção da prescrição.
17. Diante de todas as dúvidas ainda existentes sobre a decisão do STF no âmbito do RE 636886, opto por aplicar ao caso em exame a jurisprudência do TCU então existente, que se fundamenta no art. 37, § 5º, da Constituição Federal, no que tange ao ressarcimento do prejuízo, e no art. 205 da Lei 10.406/2002 (Código Civil) , no que se refere à pretensão punitiva.
13.12.	À vista disso, entende-se que também no caso vertente deve prevalecer a atual jurisprudência do Tribunal em relação às ações que visam ao ressarcimento de dano ao erário, fundamentada no art. 37, § 5º, da Constituição Federal, que as considera imprescritíveis.
MÉRITO
14.	A aprovação do plano de trabalho e da prestação de contas pelo concedente e a ocorrência de dano ao erário.
14.1.	Alegações (peça 112, p. 5-9) :
14.2.	A decisão é nula, visto que julgador a quo não fundamentou a decisão nem enfrentou os argumentos deduzidos pelo requerido na peça contestatória, o que viola o artigo 489, § 1º, inc. IV, do CPC, e atenta também contra a garantia do devido processo legal substancial, isto é, a real possibilidade de a parte influenciar no conteúdo da decisão.
14.3.	Análise:
14.4.	Essa afirmativa é flagrantemente inconsistente, tendo em vista que o acórdão recorrido está acompanhado de extensa fundamentação em seu voto e relatório, os quais analisam detidamente todos os argumentos apresentados nas alegações de defesa dos responsáveis.
14.5.	Alegações (peça 112, p. 8-10) :
14.6.	Os recorrentes não são partes legítimas para figurar no polo passivo desta TCE, tendo em vista que as pendências apontadas pelo Ministério do Turismo se deram após o encerramento da gestão, que ocorreu no final de 2009. Sendo assim, a regularização dessas pendências cabia tão somente à Associação Comercial de Governador Valadares, por meio de sua nova gestão (cf. Lei 10.522/2002, art. 26-A) .
14.7.	Análise:
14.8.	Os recorrentes foram responsabilizados por terem sido os signatários do convênio (peça 1, p. 50) e por exercerem, durante a sua execução (e até o final de 2009, segundo informam) , os cargos de Presidente e de 1º Tesoureiro da convenente, a Associação Comercial e Empresarial de Governador Valadares. De acordo com o art. 37 do estatuto social da associação, competia ao 1º Tesoureiro "assinar, juntamente com o Presidente, cheques, títulos, atos e contratos que representarem obrigações da Associação" (peça 8, p. 33) . Evidencia-se, portanto, que os recorrentes foram os gestores do convênio, fato que não negaram anteriormente nos autos nem o fazem nesta ocasião.
14.9.	Por outro lado, pela verificação das notas fiscais (peça 20, p. 34, 40, 42, 47, 51, 57, 59, 66, 70, 73, 78, 82 e 85; quadro-resumo à peça 98, p. 17-18) e do extrato bancário (peça 10, p. 88 e 94) anexados à prestação de contas, verifica-se que a liberação de recursos federais deu-se em 7/10/2008 e os pagamentos de despesas com recursos do convênio (salvo despesas bancárias) , que constituíram o núcleo das irregularidades, ocorreram entre 14/10 e 24/11/2008.
14.10.	Portanto, é inteiramente improcedente a afirmativa de que "as pendências apontadas pelo Ministério do Turismo" só teriam se dado depois do final de 2009, o que eximiria os recorrentes de responsabilidade por elas. Também pouco importa que o concedente só as tenha apontado depois do término da gestão dos recorrentes.
14.11.	Como bem anotado no relatório da deliberação recorrida (peça 98, p. 9) :
28.	Nas prestações de contas, incumbe ao gestor o ônus de provar o bom e regular emprego dos recursos públicos nos fins previamente colimados pela legislação. A aplicação das verbas públicas deverá ocorrer de acordo com as instruções normativas da Secretaria do Tesouro Nacional, no Decreto 93.872/1986, na Lei 8.666/1993 e com as demais normas de administração financeira e orçamentária.
29.	Aliás, esse é o comando assentado no art. 70, parágrafo único, da Constituição Federal, e no art. 93 do Decreto-lei 200/1967, o qual dispõe que: "quem quer que utilize dinheiros públicos terá de justificar seu bom e regular emprego na conformidade das leis, regulamentos e normas emanadas das autoridades competentes".
14.12.	Por conseguinte, como gestores do convênio examinado, é inarredável a responsabilidade dos recorrentes pelas irregularidades verificadas em sua execução, solidariamente com a associação convenente, conforme prescrito na Súmula TCU 286.
14.13.	Alegações (peça 112, p. 10-16) :
14.14.	O plano de trabalho apresentado pela associação foi integralmente aprovado pelo Ministério do Turismo. No entanto, a Nota Técnica de Reanálise 224/2014 do MTur exigiu o encaminhamento de "declaração individual do prestador de serviço com lista dos profissionais contratados para a execução do serviço contendo nome completo, RG e CPF, discriminando a função exercida detalhada", o que não constava do convênio e do plano de trabalho aprovado.
14.15.	Na Nota Técnica de Reanálise 4/2010, o órgão concedente homologou a prestação de contas do convênio.
14.16.	Assim, o MTur não pode alterar seu posicionamento nessa altura, mediante a criação a seu bel prazer de nova obrigação, sob pena de violação aos princípios da boa-fé objetiva e do venire contra factum proprium.
14.17.	Em observância aos princípios da proporcionalidade, razoabilidade e eficiência, o Estado, de forma sensata, pode flexibilizar algumas exigências de caráter meramente formal, como as criadas pelo concedente após a assinatura do convênio em questão.
14.18.	Ademais, não pode a Administração alterar as orientações fixadas à época da celebração do termo de ajuste para declarar inválidos os atos praticados (cf. art. 24 da Lei de Introdução às Normas do Direito Brasileiro) .
14.19.	Análise:
14.20.	Essas alegações já foram extensamente analisadas nos autos. Quanto à exigência constante da Nota Técnica de Reanálise 224/2014 do MTur, o Ministro Relator a quo, no voto condutor da deliberação recorrida, observa que (peça 97, p. 4-5) :
Para finalizar, analiso conjuntamente os argumentos de Mario Costa Júnior quanto ao fato de não constar do convênio nem do plano de trabalho a exigência apresentada pela Nota Técnica de Reanálise 224/2014, de declaração individual do prestador de serviço com lista dos profissionais contratados e informações a ele associadas, com os apresentados pela Associação Comercial e Empresarial de Governador Valadares, de que as despesas foram executadas de acordo com o instrumento do convênio pela convenente.
Tal exigência foi um dos aspectos que ensejou a conclusão pela irregularidade das despesas relativas aos serviços de limpeza (R$ 16.500,00) , segurança (R$ 14.500,00) , locação de computadores (R$ 12.750,00) e alimentação e hospedagem (R$ 5.400,00) .
Exigência semelhante, de apresentar declaração de quem recebeu os materiais gráficos, com nome e CPF, também foi um dos foi um dos aspectos que ensejou a irregularidade despesas com material gráfico, no valor de R$ 32.500,00
De fato, exceto quanto às despesas com hospedagens (conforme previsto na cláusula 13ª, parágrafo 3º, "e", item 2) não está prevista no Termo de Convênio 1.192/2008 a obrigação da convenente em apresentar lista dos profissionais contratados, com respectivos detalhamentos, nem declarações de quem recebeu os materiais gráficos, com nome e CPF.
De acordo com o Acórdão 1459/2012-TCU-Plenário (relator E. Ministro Augusto Nardes) , este Tribunal firmou entendimento de que na análise de prestação de contas relativas a convênios celebrados antes de 2010, o Ministério do Turismo deve observar, "quanto aos documentos que a compõem, a legislação vigente à época da celebração da avença e o prescrito no termo de ajuste".
Tal entendimento se aplica ao presente caso. Sendo assim, as alegações de defesa podem ser acatadas, exceto para as despesas com hospedagem e alimentação, no valor total de R$ 5.400,00. No entanto, o fato de serem acatadas as alegações de defesa quanto à não obrigatoriedade da apresentação das listas e declarações não é suficiente para que possam ser consideradas regulares.
14.21.	Quanto ao suposto comportamento contraditório revelado por pareceres discordantes do órgão concedente, são esclarecedoras as seguintes considerações contidas no relatório do acórdão contestado (peça 98, p. 10-11) :
40.	As conclusões da Nota Técnica de Reanálise 4, de 5/1/2010 (peça 1, p. 75-78) não observaram as ressalvas apontadas na análise anterior do Ministério do Turismo, consignada no Parecer Técnico de Análise de Prestação de Contas 753, de 21/12/2009, segundo o qual o convenente não havia apresentado documentação comprobatória relativamente a alguns itens, entre eles: folder, cartaz, manual, crachá, convite, ingresso e camisetas (peça 1, p. 69-71) . (...) 
41. 	Nada obstante, valendo-se do direito de rever seus próprios atos, consoante art. 54 da Lei 9.784/1999, a Coordenação Extraordinária de Análise de Prestação de Contas concluiu, por meio da Nota Técnica de Reanálise 282/2011, de 2/2/2011 (peça 1, p. 81-85) , pela reprovação da prestação de contas do mencionado convênio, em função das ressalvas técnicas e financeiras apontadas.
42.	Em 13/2/2014, a Coordenação Geral de Monitoramento, Fiscalização e Avaliação de Convênios da Secretaria Nacional de Políticas de Turismo emitiu a Nota Técnica de Reanálise 224/2014 (peça 1, p. 110-115) , que concluiu que "não foram apresentados elementos suficientes que permitam a emissão de parecer técnico conclusivo a respeito do cumprimento do objeto do convênio". Como resultado, foi formulada diligência à convenente, solicitando documentos complementares, conforme ofício 45/2014/CGMC/SNPTur/Mtur, de 17/2/2014, e respectivo aviso de recebimento (peça 1, p. 116-117) .
43.	Mediante Nota Técnica de Análise Financeira 582/2014, de 22/10/2014 (peça 1, p. 130-138) , a Coordenação Geral de Convênios opina pela reprovação da prestação de contas do convênio 1192/2008.
 (...) 
46.	Desse modo, verifica-se que a conduta do Ministério do Turismo não contraria nenhum princípio, haja vista que atuou em estrita observância da legislação pertinente. Demais disso, se a Administração não pudesse rever seus próprios atos, as conclusões da Nota Técnica de Reanálise 4, de 5/1/2010 (peça 1, p. 75-78) , na qual o defendente se escora para sustentar seus argumentos, também não poderiam ser aceitas, porquanto há pronunciamento anterior contrário ao seu posicionamento, conforme consignado no Parecer Técnico de Análise de Prestação de Contas 753, de 21/12/2009 (peça 1, p. 69-71) .
14.22.	Cabe acrescentar que os pareceres do órgão ou entidade concedente não constituem orientação geral a que se refere o art. 24 da LINDB, cuja alteração não pode servir de base para a invalidação de ato administrativo produzido sob a égide de orientação anterior. Como claramente expresso no parágrafo único daquele dispositivo legal, "orientações gerais" podem ser: atos públicos de caráter geral; jurisprudência judicial ou administrativa majoritária; e diretrizes firmadas por prática administrativa reiterada, desde que sejam de amplo conhecimento público. Pareceres do concedente proferidos no âmbito de procedimento de TCE evidentemente tem efeitos restritos e não se enquadram em nenhuma dessas três categorias, de modo que a vedação expressa no referido dispositivo não se presta a sustentar a pretensão de que o entendimento neles veiculado não poderia ser revisto.
14.23.	Por fim, mudanças de entendimento ocorridas durante a fase interna da TCE não vinculam o julgamento a ser proferido pelo TCU, a quem compete privativamente o julgamento das contas dos responsáveis por prejuízo causado ao erário. Ainda que fosse vedado ao concedente proferir parecer contrário à regularidade das contas depois de ter proferido outro favorável, trata-se, como visto, apenas de conclusões de procedimento inquisitório de coleta de provas, sendo totalmente franqueado ao TCU filiar-se a uma ou outra posição, ou mesmo a uma terceira.
14.24.	Totalmente descabida, portanto, a alegação dos recorrentes de que a divergência entre pareceres do concedente verificada nos autos representaria violação aos princípios da boa-fé objetiva e do venire contra factum proprium.
14.25.	Alegações (peça 112, p. 16-18) :
14.26.	Não existe nos autos uma única prova de que o convenente tenha causado dano ao erário durante a execução do convênio, o que é indispensável para a configuração de ato de improbidade administrativa que cause lesão ao erário.
14.27.	O MTur informou na Nota Técnica de Análise Financeira 582/2014 que "exceto em relação à Carta Convite 011/2008 - Banheiro químico, não foi verificada falha nos processos de contratação, pois todas as compras tiveram seus valores justificados". Mas a falta de justificativa dos valores referentes ao Convite 11/2008 não caracteriza dano ao erário, pois o valor contratado é o mesmo constante do plano de trabalho aprovado.
14.28.	Por meio da Nota Técnica de Reanálise 4/2010, o órgão concedente homologou a prestação de contas do convênio.
14.29.	Análise:
14.30.	Ao contrário do alegado, está devidamente registrado nos autos que os responsáveis não apresentaram documentação comprobatória idônea para a plena comprovação da regularidade da aplicação dos recursos federais repassados por meio do convênio examinado. Além disso, verificou-se que houve venda de ingressos para a mostra que constituía o objeto do convênio, cuja arrecadação não foi empregada na execução do convênio nem devolvida ao Tesouro Nacional, o que, por si só, de acordo com a pacífica jurisprudência desta Corte de Contas, já justifica a imputação de débito no valor da totalidade dos recursos federais repassados.
14.31.	Ressalte-se, outrossim, que o Tribunal de Contas da União possui jurisdição e competências próprias estabelecidas pela Constituição Federal e pela sua Lei Orgânica (Lei 8.443/1992) , de modo que pode proferir julgamento pela irregularidade de contas dos responsáveis e determinar o ressarcimento de dano ao erário sem a necessidade de que se caracterize qualquer ato de improbidade administrativa, descrito na Lei 8.429/1992.
14.32.	Como bem resumido no relatório do acórdão contestado (peça 98, p. 12) :
52.	No caso sob exame, não foi identificada nos autos documentação comprobatória suficiente para afastar as seguintes ressalvas apontadas nas Notas Técnicas 224/2014 e 582/2014 (peça 1, p. 110-115 e p. peça 1, p. 130-138) : a) Não comprovação da veiculação do material publicitário (R$ 74.000,00) ; b) Ausência de documentação comprobatória de execução dos serviços alimentação e hospedagem (R$ 5.400,00) ; c) Irregularidades na documentação comprobatória das despesas realizadas (sem detalhamento, sem identificação com o número do convênio e sem atesto de recebimento) (R$ 469.709,62) ; e d) Não comprovação que os recursos obtidos com a venda de ingresso foram empregados na execução do convênio e devolvidos aos cofres do tesouro nacional.
53.	Veja-se que no caso da não comprovação que os recursos obtidos com a venda de ingresso foram empregados na execução do convênio e devolvidos aos cofres do tesouro nacional, verifica-se que houve descumprimento do disposto no Termo de Convênio 1.192/2008, por meio do qual foi pactuado que os valores arrecadados com a cobrança de ingressos decorrente da execução deste convênio fossem revertidos para a consecução do objeto ou recolhidos à conta do Tesouro Nacional, conforme Cláusula Terceira, Item II, letra "cc" e Cláusula Décima Terceira, Parágrafo Segundo, letra "k" (peça 1, p. 36 e 46) .
54.	Cabe registrar que, no âmbito deste Tribunal, a não comprovação da arrecadação da venda de ingressos, não destinação para a consecução do objeto conveniado ou não recolhimento à conta do Tesouro Nacional, por si só, já justifica a imputação do dano pelo valor total dos recursos repassados ao convenente.
55.	Nessa linha, cita-se o entendimento registrado nas propostas de deliberação que acompanham os Acórdão 96/2008-TCU-Plenário, de relatoria do Ministro Benjamim Zymler, 6036/2015-TCU-2ª Câmara, de relatoria do Ministro-Substituto Marcos Bemquerer Costa, e 7246/2016 - Primeira Câmara, de relatoria do Ministro Weder de Oliveira.
 (...) 
58.	Com relação à constatação ou não da prática de atos caracterizados como de improbidade administrativa, cabe esclarecer que a atuação deste Tribunal de Contas advém da Constituição Federal e da sua Lei Orgânica (Lei 8.443/1992) , com vistas ao julgamento das contas daqueles que derem causa a perda, extravio ou outra irregularidade de que resulte prejuízo ao erário, não cabendo-lhe proferir julgamentos acerca das condutas elencadas na Lei de Improbidade Administrativa (Lei 8.429/1992) .
14.33.	Em reforço ao entendimento jurisprudencial acerca da falta de comprovação da destinação de recursos oriundos da arrecadação de ingressos, convém citar os seguintes enunciados da jurisprudência selecionada desta Corte:
A não prestação de contas de receitas oriundas da venda de bens e serviços produzidos ou fornecidos em razão de projeto beneficiado com recursos de convênio, a exemplo de ingressos, patrocínios, camarotes, espaços, abadás, justifica a imputação de débito no valor da totalidade dos recursos repassados.
Acórdão 2846/2019-TCU-Primeira Câmara, relator Weder de Oliveira.
A não prestação de contas das receitas oriundas da venda de bens e serviços produzidos ou fornecidos em razão do projeto beneficiado com recursos do convênio, a exemplo de patrocínios, ingressos, camarotes, espaços, justifica a imputação de dano no valor da totalidade dos recursos repassados.
Acórdão 6111/2017-TCU-Primeira Câmara, relator Vital do Rêgo.
14.34.	A informação da Nota Técnica 582/2014 do concedente transcrita pelos recorrentes se refere, única e exclusivamente, aos processos licitatórios, considerados regulares, à exceção do Convite 11/2008. Mas, como demonstrado acima, não foi nesses processos que se identificou o dano ao erário, mas sim na execução dos contratos e do convênio. Tanto que a própria nota referida também consigna as seguintes conclusões (peça 1, p. 131, com destaques acrescidos) :
EXECUÇÃO DO OBJETO
Conforme Nota Técnica de Reanálise n° 224/2014, acostada às fls. 2349/2354 e de fls. 2365, anexo, a prestação de contas, no que se refere à execução do convênio, foi aprovada em parte, com a glosa de R$ 195.850,00.
EXECUÇÃO FINANCEIRA
REPROVADA, conforme apontamentos descritos nesta Nota Técnica.
Assim, solicito a devolução integral dos recursos repassados, devidamente atualizado, de acordo com o Sistema de Atualização de Débitos do TCU, anexo.
14.35.	Fica patente, portanto, que, ao contrário do alegado, a Nota Técnica 582/2014 identifica a ocorrência de dano ao erário na execução do convênio e preconiza seu ressarcimento.
14.36.	Por fim, como já observado em tópico anterior, o pronunciamento favorável à regularidade das contas dos responsáveis formulado na Nota Técnica de Reanálise 4/2010, deixou de levar em consideração as ressalvas apontadas em análise anterior, consignada no Parecer Técnico de Análise de Prestação de Contas 753/2009. Além disso, foi depois revisto pela Nota Técnica 582/2014, a qual, como se acaba de relatar, concluiu pela reprovação da prestação de contas do convênio considerado, o que foi confirmado pelo Relatório de TCE 323/2015, firmando, assim, o parecer definitivo do concedente sobre a matéria.
15.	Pedidos (peça 112, p. 18) .
15.1.	O reconhecimento da prescrição e, no mérito, a reforma in totum da deliberação recorrida, determinando-se o arquivamento do feito; caso não seja esse o entendimento desse Tribunal, a aplicação de multa não superior a um salário-mínimo vigente à época dos fatos.
15.2.	Análise:
15.3.	Do exposto acima, conclui-se não haver motivo algum para se proceder a qualquer reforma na deliberação recorrida. Mesmo que houvesse, não existe amparo legal para a fixação de multa em valor vinculado ao do salário-mínimo.
CONCLUSÃO
16.	Das análises anteriores, conclui-se que:
a)	embora o responsável Edmilson Soares dos Santos tenha sido corretamente declarado revel nos presentes autos, com fundamento no art. 12, § 3º, da Lei 8.443/1992, por ter deixado de atender à citação regularmente efetuada por este Tribunal, foram-lhe asseguradas, no curso deste processo, todas as garantias inerentes à ampla defesa;
b)	a pretensão punitiva do TCU se subordina ao prazo geral de prescrição indicado no art. 205 do Código Civil, que é de 10 anos, contado da data de ocorrência da irregularidade sancionada, nos termos do art. 189 do Código Civil, sendo este prazo interrompido pelo ato que ordenar a citação, a audiência ou a oitiva do responsável; no caso em exame, não ocorreu a prescrição, uma vez que não transcorreram dez anos desde a data de liberação dos recursos, em 1º/10/2008, anterior às irregularidades, até a data do ato que ordenou a citação dos recorrentes, em 27/8/2018;
c)	recentemente, o Supremo Tribunal Federal, no âmbito do RE 636886/AL, fixou o seguinte enunciado para o Tema 899: "É prescritível a pretensão de ressarcimento ao erário fundada em decisão de Tribunal de Contas";
d)	todavia, em face das dúvidas sobre a aplicação do novo entendimento do STF, deve prevalecer a atual jurisprudência do Tribunal, segundo a qual as ações que visam ao ressarcimento do erário - a exemplo da tomada de contas especial em exame - são imprescritíveis;
e)	é flagrantemente inconsistente a afirmativa dos recorrentes sobre a falta de fundamentação do acórdão recorrido, tendo em vista que está acompanhado de extensa fundamentação em seu voto e relatório, os quais analisam detidamente todos os argumentos apresentados nas alegações de defesa dos responsáveis;
f)	na qualidade de Presidente e 1º Tesoureiro da Associação Comercial e Empresarial de Governador Valadares, os recorrentes foram os gestores do Convênio MTur 1192/2008, cuja execução se deu no ano de 2008, sendo, portanto, inarredável sua responsabilidade pelas irregularidades verificadas;
g)	a exigência de "declaração individual do prestador de serviço com lista dos profissionais contratados para a execução do serviço" veiculada na Nota Técnica de Reanálise 224/2014 do MTur era aplicável apenas às despesas de hospedagem do convênio examinado, o que não significa, no entanto, que as demais despesas possam ser consideradas regulares;
h)	os diferentes pronunciamentos a respeito da prestação de contas do convênio veiculados nas notas técnicas do MTur não contrariam nenhum princípio, baseando-se no direito deferido à Administração de rever seus próprios atos, consoante art. 54 da Lei 9.784/1999;
i)	se a Administração não pudesse rever seus próprios atos, as conclusões da Nota Técnica de Reanálise 4/2010, na qual o defendente se escora para sustentar seus argumentos, também não poderiam ser aceitas, porquanto contrariam o pronunciamento anterior consignado no Parecer Técnico de Análise de Prestação de Contas 753/2009;
j)	é totalmente descabida, portanto, a alegação dos recorrentes de que a divergência entre pareceres do concedente verificada nos autos representaria violação aos princípios da boa-fé objetiva e do venire contra factum proprium;
k)	está devidamente registrado nos autos que os responsáveis não apresentaram documentação comprobatória idônea para a plena comprovação da regularidade da aplicação dos recursos federais repassados por meio do convênio examinado;
l)	além disso, verificou-se que houve venda de ingressos para a mostra que constituía o objeto do convênio, cuja arrecadação não foi empregada na execução do convênio nem devolvida ao Tesouro Nacional, o que, por si só, de acordo com a pacífica jurisprudência desta Corte de Contas, já justifica a imputação de débito no valor da totalidade dos recursos federais repassados;
m)	fica patente que, ao contrário do alegado, a Nota Técnica 582/2014 do MTur identifica a ocorrência de dano ao erário na execução do convênio e preconiza seu ressarcimento;
n)	ante o exposto, não há motivo algum para se proceder a qualquer reforma na deliberação recorrida e, mesmo que houvesse, não existe amparo legal para a fixação de multa em valor vinculado ao do salário-mínimo.
17.	Com base nessas conclusões, propõe-se o conhecimento do recurso interposto para que lhe seja negado provimento.
PROPOSTA DE ENCAMINHAMENTO
18.	Ante o exposto, submete-se à consideração superior a presente análise do recurso de reconsideração interposto por Edmilson Soares dos Santos e Mário Costa Junior contra o Acórdão 13732/2019-TCU-Primeira Câmara, propondo-se, com fundamento no art. 32, inciso I, e 33, da Lei 8.443/1992 c/c o art. 285, caput e § 1º, do RI/TCU:
a)	conhecer do recurso e, no mérito, negar-lhe provimento;
b)	encaminhar os autos ao Ministério Público para seu pronunciamento, conforme determinado pelo Ministro Relator à peça 125;
c)	dar conhecimento aos recorrentes e aos demais interessados da decisão que vier a ser prolatada."
2.	O dirigente da Serur concordou com a proposta acima, tecendo as seguintes considerações adicionais (peça 144) : 
"Os autos cuidam de tomada de contas especial instaurada pelo Ministério do Turismo em desfavor da Associação Comercial e Empresarial de Governador Valadares, e de Edmilson Soares dos Santos e de Mario Costa Júnior, em razão de irregularidades na execução física e financeira do objeto do Convênio 1.192/2008 (Siafi 633658) .
2. Após o desenvolvimento regular do processo, o Tribunal julgou irregulares as contas dos responsáveis, imputou-lhes débito e condenou-lhes à multa do art. 57 da Lei 8.443/1992 (Acórdão 13732/2019-TCU-Primeira Câmara, Rel. Min. Walton Alencar Rodrigues, peça 96) .
3. Nesta fase processual, analisa-se recurso de reconsideração interposto por Edmilson Soares dos Santos e Mario Costa Júnior, então Presidente e Tesoureiro da Associação Comercial e Empresarial de Governador Valadares, respectivamente, em que alegam em sede preliminar a nulidade processual em razão de ofensa ao contraditório e à ampla defesa e a prescrição das pretensões ressarcitória e punitiva; quanto ao mérito, pugnam pela regularidade na gestão dos recursos e na execução do objeto; e a ausência de dano ao erário (peça 112) . 
4. Em linhas gerais, acompanho o exame procedido pelo auditor responsável pela instrução do feito, mas neste estágio processual registro divergência pontual no que se refere ao tratamento concedido à prescrição da pretensão ressarcitória. Adicionalmente, comunico notícia aos autos informada pelo Ministério Público Federal à peça 136.
5. O recurso argui preliminarmente a prescrição da pretensão punitiva e ressarcitória (débito) . A respeito da matéria, colaciono aos autos a manifestação da Serur no bojo do TC Processo 027.624/2018-8 (peça 141) em razão do julgamento pelo Supremo Tribunal Federal - STF do Recurso Extraordinário 636.886 (tema 899 da repercussão geral) . Embora, aparentemente o precedente tenha por objeto a execução de acórdão condenatório proferido pelo TCU, abrangeu, como questão prejudicial, o próprio sentido e alcance da cláusula de imprescritibilidade prevista no art. 37, § 5º, da Constituição Federal. Além disso, ao contrário da decisão proferida pelo STF no tema 897 (RE 852.475) , no novo julgamento, relativo à atuação de tribunais de contas, a conclusão de que "é prescritível a pretensão de ressarcimento ao erário fundada em decisão de Tribunal de Contas" foi estabelecida de forma categórica, sem ressalvar as condutas dolosas. Esse entendimento é patente na fundamentação de ambas as deliberações. 
6. Partindo dessa premissa, da prescritibilidade das medidas de ressarcimento a cargo do Tribunal de Contas, também me parece apropriada a aplicação do regime prescricional da Lei 9.873/1999, até que sobrevenha norma específica, não obstante a relevância dos fundamentos utilizados no Acórdão 1441/2016-TCU-Plenário, Rel. Min. Benjamin Zymler, favoráveis à aplicação do Código Civil. 
7. Em favor da incidência da Lei 9.873/1999 pesa o fato de que ela adota balizas usuais no âmbito do direito público, prevê causas de interrupção em tudo compatíveis com o processo de controle externo e já vem sendo utilizada pelo STF para limitar o exercício da pretensão punitiva pelo TCU em julgamentos posteriores ao Acórdão 1441/2016-TCU-Plenário. 
8. Por outro lado, é relevante a constatação de que o Código Civil e a Lei 9.873/1999 constituem as duas alternativas que, de forma mais consistente, polarizam os debates acerca do regime de prescrição a ser observado no processo de controle externo. Como dito, são os regimes utilizados, respectivamente, por esta Corte de Contas e pelo STF, para estabelecer o regramento atinente à prescrição da pretensão punitiva. É absolutamente razoável, portanto, que se vislumbre a adoção de uma dessas normas para a prescrição relativa à pretensão de ressarcimento ao erário no âmbito do TCU. 
9. No caso em apreço, imputou-se débito a Edmilson Soares dos Santos e Mario Costa Júnior em razão da não comprovação da boa e regular aplicação dos recursos, que corresponde ao repasse efetivado pela União, no valor de R$ 400.000,00, na data de 1/10/2008. Desta feita, considero para efeitos de termo inicial da contagem de prazo prescricional a data do repasse em 1/10/2008. 
10. Sob a ótica do Acórdão 1441/2016-TCU-Plenário, aplica-se o prazo decenal previsto no art. 205 do Código Civil; a prescrição será contada a partir da irregularidade sancionada e do ato que ordenar a citação interrompe a prescrição. Nessa linha, o ato ordenatório da citação data de 27/8/2018 (peça 53) , logo não se encontram operados os efeitos prescricionais, que recomeçam a contar em 1/10/2018. Assim, não há que se aventar a prescrição da pretensão punitiva ou do débito sob os auspícios do regime do Código Civil.
11. À luz do regime prescricional da Lei 9.873/1999, aplica-se o prazo quinquenal para a ação da Administração Pública Federal, mas segundo o art. 2º, interrompe-se a prescrição da ação punitiva: I - pela notificação ou citação do indiciado ou acusado, inclusive por meio de edital; II - por qualquer ato inequívoco, que importe apuração do fato; III - pela decisão condenatória recorrível; IV - por qualquer ato inequívoco que importe em manifestação expressa de tentativa de solução conciliatória no âmbito interno da administração pública federal. 
12. Com base na norma, destaco os seguintes atos registrados no processo que se enquadram como possíveis causas de interrupção da prescrição, contadas a partir da data do repasse realizado pela União (1/10/2008) :
i) Associação Comercial e Empresarial de Governador Valadares encaminha a prestação de contas, em 4/12/2008 (peça 1, pp. 56) ;
ii) Ministério do Turismo emite parecer técnico sobre os documentos encaminhados, conclui por ressalvas técnicas e financeiras, e pela necessidade de apresentação de documentação complementar, em 6/4/2009 (peça 1, pp. 57-59) ;
iii) Ministério do Turismo comunica a entidade da inscrição da entidade no cadastro de inadimplência do Siafi, em face da não apresentação de documentação complementar, em 17/8/2009 (peça 1, p. 67-68) ;
iv) Associação Comercial e Empresarial de Governador Valadares solicita prorrogação de prazo para encaminhamento da documentação em 25/3/2011, concedia pelo MTur, em 12/4/2011 (peça 1, pp. 86-91) ;
v) Após o encaminhamento de documentos e seguidas reprovações técnica e financeiras por parte do MTur, a entidade solicita novamente prorrogação de prazo para apresentação de documentação complementar, em 6/3/2014, no que é atendida pelo Ministério em 24/4/2014 (peça 1, pp. 118-120) ;
vi) Em razão do não encaminhamento da documentação, novamente o MTur determina a inscrição da entidade no Cadastro de Inadimplentes do SIAFI, em 3/6/2014 (peça 1, p. 121) ;
vii) Os recorrentes são comunicados do resultado da análise das contas, reprovação da execução financeira e aprovação parcial da execução física, em 29/10/2014 (peça 1, pp. 128-139) ;
viii) Edmilson Soares dos Santos apresenta defesa, em 18/11/2014 (peça 1, pp. 140-156) ;
ix) MTur comunica o indeferimento da defesa em 16/1/2015 (peça 1, pp. 159-161) ;
x) Relatório do Tomador de Contas data de 22/6/2015 (peça 1, pp. 181-185) ;
xi) A CGU se manifesta a respeito da gestão do convênio no Relatório de Auditoria 1864/2015 e no Certificado de Auditoria 1864/2015, pela irregularidade das contas, em 16/9/2015 (peça 1, p. 201-205) ;
xi) O Ministro de Estado do Turismo se pronuncia em 11/11/2015 (peça 1, p. 213) ;
xii) A Secex/MG procede ao exame preliminar das peças que compõem a TCE, em 4/12/2015 (peça 2) ;
xiii) A Secex/PE instrui preliminarmente a TCE e conclui por diligência ao MTur, em 21/9/2017 (peça 4) ;
xiv) MTur encaminha os documentos em 20/10/2017 (peças 8 a 50) ;
xv) A Secex/PE instrui o processo e conclui pela citação dos responsáveis em 27/8/2018 (peça 52) ;
xvi) o ato ordenatório da citação data de 27/8/2018 (peça 53) ;
xvii) a instrução de mérito data de 26/6/2019, ao passo que o acórdão condenatório de 12/11/2019 (peças 92 a 98) .  
13. Do histórico processual, verifico que entre as datas dos atos inequívocos de apuração efetivados por parte da Administração Pública e por esta Corte de Contas não se ultrapassa o prazo de cinco anos, nem o prazo de três anos para efeito da prescrição intercorrente, ambos estabelecidos pela Lei 9.873/1999.  Assim, não vislumbro a incidência de efeitos prescricionais sobre o débito na ótica desta lei. Por conclusão do exame da preliminar ventilada, quer sob o regime prescricional do Código Civil, quer sob a Lei 9.873/1999, não há prescrição do débito ou da multa.
 16. Por fim, em acréscimo, observo que à peça 136, o Ministério Público Federal informa ao Tribunal o arquivamento da notícia de fato na esfera penal em razão da prescrição prevista pela Lei 8.429/1992. A despeito da comunicação, é de se notar o princípio da independência das instâncias penal, civil e administrativa que rege as instâncias de controle administrativa e judicial, e sua excepcionalidade se aplica apenas na hipótese de a decisão judicial em esfera criminal declarar a inexistência do fato ou negar sua autoria, o que não se coaduna ao caso vertente. Tal entendimento encontra amparo na jurisprudência do tribunal (Acórdão 7073/2020-TCU-Primeira Câmara, Rel. Min. Benjamin Zymler; Acórdão 2983/2016-TCU-Primeira Câmara, Rel. Min. Bruno Dantas) .
17. Ante o exposto, com fulcro no art. 32, inciso I, e 33, da Lei 8.443/1992, proponho o conhecimento do recurso interposto por Edmilson Soares dos Santos e Mário Costa Junior contra o Acórdão 13732/2019-TCU-Primeira Câmara, para que lhe seja denegado provimento."
3.	Por derradeiro, o Ministério Público de Contas acolheu as propostas da unidade técnica (peça 145) .
	É o Relatório.

8.1. Allan Dias Toledo Malta (89177/OAB-MG) e outros, representando Mário Costa Junior;  
8.3. Allan Dias Toledo Malta (89177/OAB-MG), representando Edmilson Soares dos Santos;  
8.3. Andre Santana Zioto (122433/OAB-MG), representando Associação Comercial e Empresarial de Governador Valadares.

Subprocurador-Geral Lucas Rocha Furtado.

TOMADA DE CONTAS ESPECIAL. CONVÊNIO. IRREGULARIDADES NA EXECUÇÃO FÍSICA E FINANCEIRA. CITAÇÃO. REVELIA DE UM DOS RESPONSÁVEIS. REJEIÇÃO DAS ALEGAÇÕES DE DEFESA DE OUTROS. DÉBITO.MULTA RECURSO DE RECONSIDERAÇÃO. CONHECIMENTO. NEGATIVA DE PROVIMENTO.

TOMADA DE CONTAS ESPECIAL (TCE)

Secretaria de Recursos (Serur); Secretaria de Controle Externo de Tomada de Contas Especial (SecexTCE).

Trata-se de recurso de reconsideração interposto pelos Srs. Edmilson Soares dos Santos e Mário Costa Junior em face do Acórdão 13732/2019-TCU-Primeira Câmara, por meio do qual o TCU apreciou tomada de contas especial (TCE) instaurada pelo Ministério do Turismo em desfavor dos recorrentes e da Associação Comercial e Empresarial de Governador Valadares, para apurar irregularidades na execução física e financeira do Convênio 1192/2008 (Siafi 633658) , celebrado com a referida associação, cujo objeto foi a implantação do projeto "EXPOLESTE 2008 - 11ª Mostra Empresarial do Leste Mineiro de Governador Valadares/MG". 
Na ocasião, o Tribunal julgou irregulares as contas dos dois recorrentes e da aludida associação, bem como os condenou ao pagamento solidário do débito apurado e da multa prevista no art. 57 da Lei 8.443/1993.
Insta salientar que o convênio contou com a previsão de R$ 480 mil para a consecução dos seus objetivos, sendo R$ 400 mil à conta da concedente e o restante como contrapartida do convenente. A vigência do ajuste foi de 28/8/2008 a 5/12/2008 e os recursos foram integralmente liberados por meio da ordem bancária 2008OB901136, de 1/10/2008.
As análises da prestação de contas pelo concedente evidenciaram várias irregularidades, a seguir elencadas:
não comprovação da veiculação do material publicitário (R$ 74.000,00) ;
execução de ação não permitida para o programa: alvenaria de 23 ambientes da Expocasa (R$ 33.250,00) ;
ausência de documentação comprobatória de execução dos serviços de limpeza (R$ 16.500,00) , segurança (R$ 14.500,00) , locação de computadores (R$ 12.750,00) , bem como alimentação e hospedagem (R$ 5.400,00) ;
compra de passagens aéreas (R$ 6.950,00) ;
irregularidades no material gráfico (R$ 32.500,00) ;
cobrança de tarifas bancárias (R$ 148,00) ;
ausência de justificativas em relação à contratação de banheiros químicos (R$ 7.500,00) ;
documentação comprobatória das despesas realizadas sem detalhamento, sem identificação do número do convênio e sem atesto de recebimento (R$ 469.709,62) ;
não comprovação do depósito da contrapartida do convenente; e
não comprovação de que os recursos obtidos com a venda de ingresso foram empregados na execução do convênio e devolvidos aos cofres do tesouro nacional.
Nesta oportunidade, os recorrentes alegam, em síntese, que teria ocorrido a prescrição da pretensão punitiva do TCU, que decisão combatida seria nula, pois o relator a quo não teria fundamentado a decisão nem enfrentado os argumentos de defesa, bem como que não seriam partes legítimas para figurar no polo passivo desta TCE, tendo em vista que as pendências apontadas pelo Ministério do Turismo se deram após o encerramento da gestão, que ocorreu no final de 2009. Sendo assim, a regularização dessas pendências cabia tão somente à Associação Comercial de Governador Valadares, por meio de sua nova gestão. Por fim, o Sr. Edmilson Soares dos Santos aduz ainda que não teria sido revel na decisão recorrida.
A Secretaria de Recursos analisou todos os argumentos de fato e de direito apresentados pelos recorrentes, formulando proposta, em pareceres uníssonos, no sentido de negar provimento aos recursos em apreciação. O Ministério Público de Contas acolheu a proposição da unidade.
II
Após essa indispensável contextualização dos autos, passo a me manifestar sobre as razões recursais e sobre as propostas de encaminhamento formuladas pelas instâncias instrutivas. 
Preliminarmente, por estarem presentes os requisitos de admissibilidade previstos nos arts. 32, inciso I, e 33 da Lei 8.443/1992, entendo pertinente conhecer do recurso de reconsideração e passo a examinar o mérito do apelo. 
No mérito, acolho a proposta de negar provimento aos recursos opostos pelos Srs. Edmilson Soares dos Santos e Mário Costa Junior, adotando o exame da Serur como razões de decidir, sem prejuízo de tecer algumas considerações adicionais. 
Concordo com a Serur de que não houve nem a prescrição do débito imputado aos recorrentes nem a prescrição da pretensão punitiva desta Corte de Contas.
A propósito da matéria suscitada pelos recorrentes, assinalo, inicialmente, que ainda pairam diversas dúvidas sobre o conteúdo e a extensão do julgado proferido no RE 636.886-AL, de forma que não há elementos seguros para se avançar na mudança da jurisprudência consolidada do TCU, enquanto não forem decididos os embargos de declaração opostos à referida decisão.
Conforme expus no voto condutor do Acórdão 11532/2020-TCU-Primeira Câmara:
"25. (...) não se sabe qual o dies a quo (a data de ocorrência do fato irregular ou a do seu conhecimento pelo TCU) e quais seriam as hipóteses de interrupção da prescrição. Da mesma forma, não é certo se a Corte Maior modulará os efeitos de sua decisão, nos termos do art. 927, § 3º, do Código de Processo Civil:
'3º Na hipótese de alteração de jurisprudência dominante do Supremo Tribunal Federal e dos tribunais superiores ou daquela oriunda de julgamento de casos repetitivos, pode haver modulação dos efeitos da alteração no interesse social e no da segurança jurídica.'
26. Ademais, a Exma. Ministra Rosa Weber proferiu, recentemente, em 17/8/2020, decisão monocrática na qual reconheceu a incidência do prazo decenal do Código Civil sobre os processos de controle externo que apuram a ocorrência de débito (MS 34.467/DF) . Em suas palavras:
'8. Vale dizer, portanto, que a atuação do TCU em tomada de contas especial, por não constituir via própria para a apuração de ato doloso tipificado na Lei de Improbidade Administrativa, se encontra submetida a prazo prescricional.
 (...) 
16. Anoto que, no âmbito das relações jurídicas de direito privado, ressalvados casos especiais, como o da prestação de contas de quantias recebidas pelo advogado de seu cliente (art. 25-A da Lei nº 8.906/1994) , a pretensão de exigir contas está regulada pelo prazo prescricional decenal veiculado no art. 205 do Código Civil, como se extrai de precedentes do Superior Tribunal de Justiça (AgRg no AREsp 449.544/MS, Rel. Min. Maria Isabel Gallotti; AgRg no AREsp 642.576/PR, Rel. Min. Marco Aurélio Bellizze; e AgRg no AREsp 616.736/DF, Rel. Min. Luis Felipe Salomão) .
17. Não vislumbro justificativa para que o prazo prescricional adotado, como regra, em relações jurídicas de direito privado, não seja observado em tomada de contas especial, voltada a fiscalizar o uso de dinheiro público.' (grifos acrescidos) .
27. Diante de todas as dúvidas ainda existentes sobre a extensão da decisão proferida no RE 636.886 e da aparente indefinição do STF sobre o prazo prescricional incidente sobre os processos de controle externo, opto por aplicar ao caso em exame os entendimentos jurisprudenciais do TCU e do próprio STF, ainda vigentes, que reconhecem a imprescritibilidade dos débitos apurados pelo TCU."
Há incerteza até mesmo quanto ao regime jurídico da prescrição aplicável ao processo de tomada de contas especial, no órgão instaurador e posteriormente na Corte de Contas. Isso porque o RE 636.886 tratou da ação de execução de acórdão do TCU, tendo decidido pela aplicação da Lei 6.830/1980 (Lei de Execução Fiscal) , nesta etapa processual.
Essa premissa é muita clara na seguinte passagem do voto proferido pelo Ministro Alexandre de Moraes, ao tratar dos pressupostos iniciais para o seu convencimento:
"Após a conclusão da tomada de contas, com a apuração do débito imputado ao jurisdicionado, a decisão do TCU formalizada em acórdão terá eficácia de título executivo e será executada conforme o rito previsto na Lei de Execução Fiscal (Lei 6.830/1980) , por enquadrar-se no conceito de dívida ativa não tributária da União, conforme estatui o art. 39, § 2º, da Lei 4.320/1964 (...) 
Desse modo, entendo que, no caso, não há que se falar em imprescritibilidade, aplicando-se, integralmente, o disposto no artigo 174 do Código Tributário Nacional c/c art. 40 da Lei 6.830/1980, que rege a Execução Fiscal e fixa em cinco anos, respectivamente, o prazo para a cobrança do crédito fiscal e para a declaração da prescrição intercorrente." (grifos acrescidos) .
Dessa forma, se há certeza quanto à posição do Supremo Tribunal Federal (STF) quanto à prescritibilidade do processo de controle externo para a constituição de débito, em face da própria incidência, a reverso, da Súmula STF 150 (prescreve a execução no mesmo prazo de prescrição da ação) , há muitas incertezas quanto às regras da contagem do prazo, os marcos inicial e interruptivo, enfim quanto ao regime jurídico aplicável ao tema. Isso obstaculiza a aplicação in concreto da mudança de entendimento do STF sobre o tema, consubstanciada no RE 636.886.
Sendo assim, diante de todas essas dúvidas, julgo adequado, como medida de prudência e no legítimo espaço de atuação constitucional deste Tribunal, por aplicar a jurisprudência vigente nesta Corte de Contas a respeito da prescrição do débito, até que todos esses relevantes aspectos sejam elucidados, seja pela apreciação dos embargos de declaração junto ao STF, seja mediante novo incidente de uniformização de jurisprudência nesta Casa, em momento futuro, na hipótese de a Corte Suprema não esclarecer todos os pontos acima suscitados.
Diante disso, considerando que recentes decisões deste Tribunal, prolatadas após a mencionada deliberação do STF, adotaram a tese da imprescritibilidade da pretensão ressarcitória no âmbito do controle externo (Acórdão 5236/2020-TCU-Primeira Câmara, 6.171/2020-2ª Câmara, 6.084/2020-1ª Câmara, 5.681/2020-2ª Câmara, 6.846/2020-2ª Câmara, 6.676/2020-2ª Câmara, 6.707/2020-2ª Câmara, 6.473/2020-1ª Câmara, 6.466/2020-1ª Câmara, 6.465/2020-1ª Câmara, dentre outros) , opto por seguir a mesma linha nestes autos, aplicando a tese da imprescritibilidade do débito e mantendo a posição vigente nesta Casa quanto ao prazo prescricional da pretensão punitiva, nos termos do que restou decidido no incidente de uniformização de jurisprudência apreciado pelo Acórdão 1441/2016-TCU-Plenário.
Ad argumentandum tantum, não haveria a alegada prescrição até mesmo com a aplicação do disposto na Lei 9.873/1999, conforme bem demonstrou o parecer do dirigente da Serur, in verbis:
"12. Com base na norma, destaco os seguintes atos registrados no processo que se enquadram como possíveis causas de interrupção da prescrição, contadas a partir da data do repasse realizado pela União (1/10/2008) :
i) Associação Comercial e Empresarial de Governador Valadares encaminha a prestação de contas, em 4/12/2008 (peça 1, pp. 56) ;
ii) Ministério do Turismo emite parecer técnico sobre os documentos encaminhados, conclui por ressalvas técnicas e financeiras, e pela necessidade de apresentação de documentação complementar, em 6/4/2009 (peça 1, pp. 57-59) ;
iii) Ministério do Turismo comunica a entidade da inscrição da entidade no cadastro de inadimplência do Siafi, em face da não apresentação de documentação complementar, em 17/8/2009 (peça 1, p. 67-68) ;
iv) Associação Comercial e Empresarial de Governador Valadares solicita prorrogação de prazo para encaminhamento da documentação em 25/3/2011, concedia pelo MTur, em 12/4/2011 (peça 1, pp. 86-91) ;
v) Após o encaminhamento de documentos e seguidas reprovações técnica e financeiras por parte do MTur, a entidade solicita novamente prorrogação de prazo para apresentação de documentação complementar, em 6/3/2014, no que é atendida pelo Ministério em 24/4/2014 (peça 1, pp. 118-120) ;
vi) Em razão do não encaminhamento da documentação, novamente o MTur determina a inscrição da entidade no Cadastro de Inadimplentes do SIAFI, em 3/6/2014 (peça 1, p. 121) ;
vii) Os recorrentes são comunicados do resultado da análise das contas, reprovação da execução financeira e aprovação parcial da execução física, em 29/10/2014 (peça 1, pp. 128-139) ;
viii) Edmilson Soares dos Santos apresenta defesa, em 18/11/2014 (peça 1, pp. 140-156) ;
ix) MTur comunica o indeferimento da defesa em 16/1/2015 (peça 1, pp. 159-161) ;
x) Relatório do Tomador de Contas data de 22/6/2015 (peça 1, pp. 181-185) ;
xi) A CGU se manifesta a respeito da gestão do convênio no Relatório de Auditoria 1864/2015 e no Certificado de Auditoria 1864/2015, pela irregularidade das contas, em 16/9/2015 (peça 1, p. 201-205) ;
xi) O Ministro de Estado do Turismo se pronuncia em 11/11/2015 (peça 1, p. 213) ;
xii) A Secex/MG procede ao exame preliminar das peças que compõem a TCE, em 4/12/2015 (peça 2) ;
xiii) A Secex/PE instrui preliminarmente a TCE e conclui por diligência ao MTur, em 21/9/2017 (peça 4) ;
xiv) MTur encaminha os documentos em 20/10/2017 (peças 8 a 50) ;
xv) A Secex/PE instrui o processo e conclui pela citação dos responsáveis em 27/8/2018 (peça 52) ;
xvi) o ato ordenatório da citação data de 27/8/2018 (peça 53) ;
xvii) a instrução de mérito data de 26/6/2019, ao passo que o acórdão condenatório de 12/11/2019 (peças 92 a 98) .  
13. Do histórico processual, verifico que entre as datas dos atos inequívocos de apuração efetivados por parte da Administração Pública e por esta Corte de Contas não se ultrapassa o prazo de cinco anos, nem o prazo de três anos para efeito da prescrição intercorrente, ambos estabelecidos pela Lei 9.873/1999.  Assim, não vislumbro a incidência de efeitos prescricionais sobre o débito na ótica desta lei. Por conclusão do exame da preliminar ventilada, quer sob o regime prescricional do Código Civil, quer sob a Lei 9.873/1999, não há prescrição do débito ou da multa."  (grifos acrescidos) .
Quanto ao argumento do Sr. Edmilson Soares dos Santos, observo que ele só apresentou manifestação de defesa na fase interna do processo de TCE, realizada no âmbito do órgão concedente. Não houve de fato a apresentação de suas alegações de defesa após a sua citação ter sido determinada pelo TCU, o que caracteriza a sua revelia no julgamento recorrido. 
Como ressaltado pela unidade técnica, a etapa do processo de tomada de contas especial realizada pelo tomador de contas possui natureza de procedimento inquisitório de coleta de provas assemelhado ao inquérito policial, no qual não há uma relação processual constituída. É na fase externa do processo de TCE, realizada nesta Corte de Contas, iniciada com a autuação do processo junto a este Tribunal, que se instaura a relação processual propriamente dita, com as garantias da ampla defesa, do contraditório e do devido processo legal.
Ademais, esclareço ao recorrente que o efeito da declaração de sua revelia não constituiu motivo determinante da sua condenação, visto que, diferentemente do que ocorre no processo civil, em que a revelia do réu opera a presunção da verdade dos fatos narrados pelo autor, nos processos do TCU, a revelia do responsável não leva à presunção de que seriam verdadeiras as imputações levantadas contra ele. Dessa forma, a avaliação da sua responsabilidade levou em consideração as provas disponíveis no processo.
No que tange ao argumento da ilegitimidade passiva dos recorrentes, cabe ressaltar o exame da Serur:
"14.8. Os recorrentes foram responsabilizados por terem sido os signatários do convênio (peça 1, p. 50) e por exercerem, durante a sua execução (e até o final de 2009, segundo informam) , os cargos de Presidente e de 1º Tesoureiro da convenente, a Associação Comercial e Empresarial de Governador Valadares. De acordo com o art. 37 do estatuto social da associação, competia ao 1º Tesoureiro "assinar, juntamente com o Presidente, cheques, títulos, atos e contratos que representarem obrigações da Associação" (peça 8, p. 33) . Evidencia-se, portanto, que os recorrentes foram os gestores do convênio, fato que não negaram anteriormente nos autos nem o fazem nesta ocasião.
14.9. Por outro lado, pela verificação das notas fiscais (peça 20, p. 34, 40, 42, 47, 51, 57, 59, 66, 70, 73, 78, 82 e 85; quadro-resumo à peça 98, p. 17-18) e do extrato bancário (peça 10, p. 88 e 94) anexados à prestação de contas, verifica-se que a liberação de recursos federais deu-se em 7/10/2008 e os pagamentos de despesas com recursos do convênio (salvo despesas bancárias) , que constituíram o núcleo das irregularidades, ocorreram entre 14/10 e 24/11/2008.
14.10. Portanto, é inteiramente improcedente a afirmativa de que "as pendências apontadas pelo Ministério do Turismo" só teriam se dado depois do final de 2009, o que eximiria os recorrentes de responsabilidade por elas. Também pouco importa que o concedente só as tenha apontado depois do término da gestão dos recorrentes.
14.11. Como bem anotado no relatório da deliberação recorrida (peça 98, p. 9) :
28.	Nas prestações de contas, incumbe ao gestor o ônus de provar o bom e regular emprego dos recursos públicos nos fins previamente colimados pela legislação. A aplicação das verbas públicas deverá ocorrer de acordo com as instruções normativas da Secretaria do Tesouro Nacional, no Decreto 93.872/1986, na Lei 8.666/1993 e com as demais normas de administração financeira e orçamentária.
29.	Aliás, esse é o comando assentado no art. 70, parágrafo único, da Constituição Federal, e no art. 93 do Decreto-lei 200/1967, o qual dispõe que: "quem quer que utilize dinheiros públicos terá de justificar seu bom e regular emprego na conformidade das leis, regulamentos e normas emanadas das autoridades competentes".
14.12.	Por conseguinte, como gestores do convênio examinado, é inarredável a responsabilidade dos recorrentes pelas irregularidades verificadas em sua execução, solidariamente com a associação convenente, conforme prescrito na Súmula TCU 286."
Por fim, em linha com o exame da Serur, não vejo nenhuma nulidade na apreciação da matéria pelo relator a quo, já que houve na decisão recorrida extensa fundamentação em seu voto condutor e no seu respectivo relatório, os quais analisaram detidamente todos os argumentos apresentados nas alegações de defesa dos responsáveis.
Assim, julgo que deva ser negado provimento ao recurso de reconsideração ora em apreciação, mantendo inalterado o acórdão recorrido.
	Ante o exposto, VOTO por que seja adotada a deliberação que ora submeto a este Colegiado.
TCU, Sala das Sessões Ministro Luciano Brandão Alves de Souza, em 9 de março de 2021.
BENJAMIN ZYMLER 
Relator